【裁判字號】    97,重訴,70
【裁判日期】    971015
【裁判案由】    確認本票債權不存在
【裁判全文】
臺灣彰化地方法院民事判決  97年度重訴字第70號
原      告  乙○○
            丙○○
被      告  甲○○
訴訟代理人  丁○○
上列當事人間請求確認本票債權不存在等事件，本院於民國97年
10 月1日言詞辯論終結，判決如下：
    主      文
原告之訴駁回。
訴訟費用新臺幣柒萬零佰元由原告連帶負擔。
    事實及理由
一、原告主張：
  (一)民國82年6 月間，訴外人董錫宏偽稱其與土地銀行員林分行
    有交情可幫忙辦理銀行貸款，原告不疑有他，就提供原告丙○○所有坐落彰化縣大城鄉○○段1035地號土地全部，及原
    告乙○○所有同段1285、1338地號土地（下合稱系爭土地）
    ，於82年7 月1 日由董錫宏載原告至訴外人謝志村之代書事
    務所找董錫宏之同夥謝志村，由謝志村提出一些空白之資料
    、切結書、本票，要原告簽名，原告以為要辦理銀行貸款必
    須簽給資料，乃於其上簽名，謝志村並要求提供系爭土地所
    有權狀、印鑑證明及戶籍謄本等資料。惟經過一個多月，董
    錫宏及謝志村二人仍一直推託未辦理銀行貸款，原告也要不
    回上開證件、資料，經前往二林地政事務所申請系爭土地謄
    本，始知系爭土地在82年7 月2 日遭以偽造之面額新臺幣（
    下同）700 萬元，發票人乙○○、丙○○，發票日82年7 月
    8 日，到期日82年10月6 日之本票1 張（下稱系爭本票），
    偽造設定840 萬元之最高限額抵押權予不認識亦未曾見過面
    的被告及訴外人許張箱。然原告當時是要將系爭土地交給銀
    行估價並貸款，沒有要向私人借款，且原告對於上開借款分
    文未得，而被告雖偽稱已直接將借款交予謝志村收受，然被
    告並未直接照會土地所有權人是否同意此項借款，故被告應
    係虛偽陳述。
  (二)又系爭本票上原告等之簽名、地址、指印雖是原告自己簽署
    、填載及按捺，印章亦是原告交給謝志村，由謝志村蓋印，
    但當時系爭本票之金額、發票日、到期日都沒有記載，係由
    他人偽造填載，故原告爰請求確認系爭本票債權對於原告不
    存在。
  (三)另被告於94年間以偽造之系爭本票，聲請本院95年度執字第
    8822號強制執行事件拍賣系爭1035、1285地號土地，並承受
    系爭1035、1285地號土地，然因系爭本票債權不存在，被告
    上開行為即無法律上原因受有利益，原告爰依民法第179 條
    規定請求返還系爭土地等語，並聲明：(1)確認被告持有原告
    乙○○、丙○○於82年7 月8 日簽發，到期日82年10月6 日
    ，面額700 萬元之本票債權，對於原告乙○○、丙○○不存
    在。(2)被告應將坐落彰化縣大城鄉○○段1035地號土地全部
    ，返還予原告丙○○，並將同段1285地號土地、應有部分2
    分之1 返還予原告乙○○。(3)訴訟費用由被告負擔。
二、被告則以：
  (一)被告於82年6 月間接受謝志村之推介，稱系爭土地要辦短期
    貸借，約2 個月即可還款，若逾期未還則以系爭土地抵債，
    被告乃同意本件貸款。第一次交款日為82年6 月底，在謝志
    村事務所內以現金140 多萬元（預扣利息50幾萬）親交謝志
    村，並要求見借款人即原告等，謝志村告以系爭土地有貸款
    設定，須先處理塗銷事宜而未能相見。第二次為82年7 月8
    日經向臺中商業銀行社頭分行辦理短期擔保放款借款500 萬
    元後，即於同月9 日將款項交付予謝志村，同日取得系爭本
    票、抵押權設定契約書及他項權利證明書，故系爭本票債權
    確實存在。
  (二)嗣後83年6 月30日經謝志村連絡，稱原告乙○○想再借款30
    萬元，被告遂同意再借與原告30萬元，並於83年6 月30日下
    午3 時許，在謝志村事務所以現金30萬元親交原告乙○○，
    原告乙○○當場在記載日期為83年6 月30日之切結書上簽名
    、蓋章及按指印，完成借款手續事宜。
  (三)系爭本票、抵押權設定契約書、2 份切結書均由原告等蓋下
    指紋印，可證明本件借貸是在原告等同意下完成，所以被告
    相信謝志村有受原告之委託辦理借貸，被告才將錢交予謝志
    村，收取謝志村所給的文件。
  (四)被告為維護自身權益，於94年9 月間聲請本院強制執行，因
    拍賣不成，由被告自行承受系爭1035、1285地號土地，已於
    95年11月9 日完成登記，故被告係以確實存在之債權聲請執
    行，並無不當得利。
  (五)另原告等與謝志村間之關係與被告無關，被告亦不知情等語
    ，資為抗辯。並聲明：(1)原告之訴駁回。(2)訴訟費用由原告
    負擔。
三、兩造不爭執之事項：
  (一)系爭本票、抵押權設定契約書上原告等之簽名、印章、指印
    均為真正。
  (二)記載日期為82年7 月1 日之切結書上，原告等之簽名、印章
    、指印均為真正。記載日期為83年6 月30日之切結書上，原
    告乙○○之簽名、印章、指印均為真正。
  (三)原告於交付上開本票、抵押權設定契約書及切結書與謝志村
    時，同時交付印鑑證明、戶籍謄本、系爭土地所有權狀予謝
    志村。
  (四)被告於94年9 月間，以系爭本票聲請本院95年度執字第8822
    號強制執行事件拍賣系爭1035、1285地號土地，嗣由被告自
    行承受系爭1035、1285地號土地。
四、得心證之理由：
  (一)本件原告主張被告承受系爭1035、1285地號土地有不當得利
    ，乃以系爭本票債權不存在為基礎，而其主張系爭本票債權
    不存在，則以本票金額、發票日、到期日係偽造，及並未收
    受借款金額700 萬元為其論據，惟此等主張業據被告否認，
    並以上詞置辯，則本件原告起訴是否有理由，重點厥為(1)系
    爭本票是否係偽造？(2)被告是否已交付700 萬元之借款予原
    告？
  (二)經查：
  1.按當事人主張有利於己之事實者，就其事實有舉證之責任。
    又私文書經本人或其代理人簽名、蓋章或按指印或有法院或
    公證人之認證者，推定為真正，民事訴訟法第277 條前段、
    第358 條第1 項分別定有明文。次按支票為無因證券，僅就
    支票作成前之債務關係，無庸證明其原因而已，至該支票本
    身是否真實，即是否為發票人所作成，即應由支票債權人負
    證明之責，此觀民事訴訟法第277 條規定之法理至明，最高
    法院固著有50年台上字第1659號判例可參，且此判例於與支
    票具有相同性質之本票亦有適用；惟本票固為有價證據，然
    仍無失其具有私文書之性質，自仍應有民事訴訟法第358 條
    第1 項規定之適用，是倘發票人不爭執本票上簽名、印章之
    真正，該本票即應推定為真正，如發票人以其他記載係偽造
    為由主張本票無效，自應就其主張負舉證責任。
  2.查本件原告不否認系爭本票上之簽名為其等簽署、指印為其
    等所親自按捺，印文亦是其等將印章交付予謝志村蓋印於系
    爭本票之上等情（參本院97年8 月29日言詞辯論筆錄第2 頁
    、臺灣彰化地方法院檢察署95年度他字第1877號卷第25頁）
    ；而系爭本票已經填載完成，有系爭本票影本在卷可按，則
    揆諸上揭法條規定及說明，除非原告能舉證證明系爭本票上
    之金額、發票日等必要記載事項係他人所偽造，否則系爭本
    票自應推定為真正。然原告除空言主張系爭本票之金額及發
    票日係他人偽造外，並未舉出任何證據以實其說；況原告復
    自承係為委託謝志村辦理貸款始簽發系爭本票，而謝志村嗣
    亦確實持該本票向原告借貸700 萬元（詳下述），核與本票
    記載之金額相符，是原告有關系爭本票金額、發票日係他人
    偽造等語，委不足採。
  3.另原告亦不否認上揭切結書上及系爭土地抵押權設定契約書
    上之簽名、指印及印章之真正，而上揭結書及土地抵押權設
    定契約書又均記載完全，是依首揭法條規定，自應推定該等
    私文書於形式上均為真正。至原告雖主張其等於簽署時謝志
    村係拿空白資料讓其等簽署，其等未看就簽署等語，惟其等
    並未提出任何證據證明上開文件於簽署時均是空白，自不能
    僅因原告之空言主張遽認此主張為真，故原告上揭主張實無
    從推翻上開形式真正之推定。
  4.細核原告於82年7 月1 日簽立之切結書，內容載明：「立切
    結書人乙○○、丙○○茲因向債權人甲○○、許張箱設定抵
    押權登記，借款新臺幣柒佰萬元正，在債務未清償前，本人
    之土地坐落大城鄉○○段1035、1285、1338地號之所有權狀
    三份，權狀號碼7844、7845、7847號，願意由債權人保管..
    。立切結書人若在六十日內無辦法清償及繳納利息者，本人
    願將上列土地及建物房屋無條件由代書代理辦理移轉過戶給
    債權人取得.. 」 ；而原告乙○○於本院86年度訴字第35號
    謝志村被訴偽造文書等罪案件（原告乙○○為該案告訴人）
    審理中，就法官訊問「借錢時有無寫切結書說若無法清償，
    即以土地過戶清償﹖」時，亦答稱「是對方要求說要寫給金
    主看」（參該刑事卷第301 頁），足徵上揭切結書內容應屬
    真實。則原告主張不知該切結書內容，當時以為是簽署申請
    銀行評估貸款之文件等語，顯屬虛妄。
  5.且原告乙○○嗣於83年6 月30日又書立切結書交予被告及謝
    志村等人，其內載明：「立切結書人乙○○... 於82年7 月
    2 日向甲○○、許張箱貸款新臺幣柒佰萬元正，並立有切結
    書為證，如利息超過二個月未繳時，土地無條件移轉給債權
    人所指定之名義（應指名義人），立切結書人已積欠六個月
    利息，債權人已辦理移轉過戶完畢，債權人同意再借新臺幣
    拾萬元給立切結書人，約定自立切結書日起貳個月內需所
    有貸款本金及利息全部清償，否則... 」，有該切結書影本
    附卷可證；而原告乙○○亦承認當天有取得30萬元之借款（
    參本院97年10月1 日言詞辯論筆錄第2 頁），顯見該切結書
    之內容亦屬真實。至原告乙○○雖主張該切結書係受謝志村
    等人脅迫而簽署等語，並提出證人黃三富為證，然證人黃三
    富於本院作證時已明確證稱原告乙○○簽署該切結書時伊不
    在場，不知道其是否受脅迫等語（參本院97年8 月29日言詞
    辯論筆錄第4 頁），並無法證明原告乙○○於簽立切結書時
    有何受脅迫之情事；況倘被告與謝志村如意在脅迫其簽立新
    的切結書，又何須再借款交付30萬元予原告乙○○，是原告
    此部分之主張實不足採信。
  6.從而，原告於82年7 月1 日既以切結書記載向被告借款700
    萬元，嗣於1 年之後又向被告借款30萬元，並再書立切結書
    ，除約定新借款30萬元之事宜外，並明確承認前向被告借款
    700 萬元，且利息超過6 個月未付等情，則原告向被告借款
    700 萬元並取得借款之事實，已堪確定，蓋倘未取得借款，
    何來積欠6 個月利息可言。
  7.至原告雖仍主張其等未實際取得700 萬元之款項等語。惟原
    告乙○○於82年8 月5 、6 日（本件借款後約1 個月）曾委
    由謝志村清償其對訴外人黃林喜珠、方文祥共287 萬元之借
    款，嗣並提供彰化縣大城鄉○○段551 、552 地號土地設定
    抵押，委由謝志村向訴外人蕭秀春借款90萬元等情，除為原
    告乙○○於本院所承認外（參本院97年10月1 日言詞辯論筆
    錄第2 頁），並據本院調取上揭刑事案件全卷審閱無疑，復
    有歷審之刑事判決附卷可稽，此一事實應可確定，則原告委
    請謝志村向私人借款、償還私人借款，顯非僅本訴訟所涉一
    件，雙方金錢往來並非單純，且謝志村亦有為原告直接處理
    私人間借貸金錢之情形。是原告既提供親自簽署之本票、抵
    押權設定契約書、切結書、系爭土地所有權狀、印鑑證明及
    戶籍謄本等資料予謝志村，而謝志村向被告借款700 萬元時
    ，又將系爭土地設定抵押予被告，且將系爭本票交付被告，
    另原告乙○○嗣並於83年6 月30日以切結書確認向被告借款
    700 萬元及積欠利息6 個月之事實，則被告辯稱原告係透過
    謝志村向伊借款，伊已將款項交付謝志村，應認屬實；至謝
    志村與原告間係如何約定，款項究係由謝志村直接交付予原
    告，或依原告指示使用，甚或未交付，本非被告所得置喙，
    但原告乙○○既以上揭切結書確認被告已將借款交付之事實
    ，自不得於本訴再以未實際取得700 萬元之款項為由，主張
    被告未交付借款，故原告此部分之主張亦不足採。
  8.綜上可知，原告上揭主張均非可採，則系爭本票既非偽造，
    被告又已交付700 萬元之借款，是原告訴請確認系爭本票債
    權不存在，即非有據；又被告以該有效之系爭本票聲請強制
    執行，並以本票債權承受經拍賣之系爭1035、1285地號土地
    ，自亦無不當得利之問題。
  (三)從而，原告訴請確認系爭本票債權不存在及請求被告將坐落
    彰化縣大城鄉○○段1035地號土地全部，返還予原告丙○○
    ，並將同段1285地號土地、應有部分2 分之1 返還予原告乙○○，均於法無據，為無理由，應予駁回。
五、本件事證已臻明確，兩造其餘主張及舉證，經本院審酌後認
    與判決結果無影響，爰不另一一論述，附此敘明。
六、訴訟費用負擔之依據：民事訴訟法第85條第2項。
中    華    民    國    97    年    10    月    15    日
                  民事第二庭  法  官  吳永梁
以上正本係照原本作成。
如對判決上訴，應於判決送達後20日內向本院提出上訴狀。
中    華    民    國    97    年    10    月    17    日
                              書記官  陳美敏


司法院資訊處製作；財團法人民間司法改革基金會備份。
